【裁判字號】    90,交聲,32
【裁判日期】    901031
【裁判案由】    違反道路交通管理處罰條例聲明異議
【裁判全文】
台灣新竹地方法院刑事裁定                            九十年度交聲字第三二號
    原處分機關  交通部公路局新竹區監理所新竹市監理站
    異  議  人
    即受處分人  甲○
右列受處分人因違反道路交通管理處罰條例案件，對於交通部公路局新竹區監理所新
竹市監理站交通事件裁判所中華民國九十年四月二十三日所為之處分（原處分案號：
竹監新五字第五一─000000000、五一─000000000、五一─00
0000000、五一─000000000、五一─000000000、五一─
000000000、五一─000000000、五一─000000000號）
，聲明異議，本院裁定如左：
    主  文
如附表所示之原處分均撤銷。
甲○不罰。
    理  由
一、本件原處分機關處分意旨略以：異議人甲○駕駛ＪＹ─八八二五號自小客車分別
    於附表所示之違規時間、違規地點，有如附表違規事實欄所示之違規事實，而分
    別遭警員舉發，因異議人未於如附表應到案日期欄所載之時間內到站接受裁罰，
    原處分機關乃於民國九十年四月二十三日以異議人未於應到案時間內到站接受裁
    罰，而分別依如附表違反法條欄所示之規定，各裁處如附表處罰內容欄所示之罰
    鍰。
二、異議人聲明異議意旨則略以：異議人接獲如附表所示之裁決書八件，經異議人詳
    閱裁決書後得知，此裁決仍為八十八年二月至五月間所發生之事，距今業已二年
    多，對於裁決書上所指之違規事項，按常理而言，實難回想是否有其所指之違規
    事實，故異議人對上開八件之交通違規裁決書不服裁決，其理由如下：１、因裁
    決書所指之事實距今已逾二年以上，按常理而言，實難回想是否有裁決書所指之
    事實，２、此案交通違規罰單是否有送達違規人，３、因此案所指之日期同屬於
    八十八年二月份至五月份，過於頻繁，異議人合理之推論，是否異議人已繳交停
    車費或罰款，但因系統作業疏失之故而無銷帳，４、若當初已將罰款繳清，而收
    據因時間久違而無法保存，故無法舉證等語。
三、按九十年一月十七日修正前之道路交通管理處罰條例第九十條第一項、第二項規
    定：「違反本條例之行為，自行為成立之日起；行為有連續或繼續之狀態者，自
    行為終了之日起，逾三個月不得舉發。但汽車肇事致人受傷或死亡案件，因肇事
    責任不明，已送鑑定者，其期間自鑑定終結之日起算。」、「前項案件自確定之
    日起逾三年未執行者，免予執行。」；嗣於九十年一月十七日刪除同條第二項之
    規定。另行政執行法第七條規定：「行政執行，自處分、裁定確定之日或其他依
    法令負有義務經通知限期履行之文書所定期間屆滿之日起，五年內未經執行者，
    不再執行；其於五年期間屆滿前已開始執行者，仍得繼續執行。但自五年期間屆
    滿之日起已逾五年尚未執行終結者，不得再執行。」、「前項規定，法律有特別
    規定者，不予適用之。」。由上開規定觀之，所謂「前項案件自確定之日」起或
    「自處分、裁定確定之日．．．」起，應係指違反道路交通管理處罰條例之行為
    已經處罰機關依法裁決而確定者而言，據此，上開規定就舉發之時效及裁罰確定
    後之執行時效分別定有明文，然對於處罰機關受理違反道路交通管理事件後，其
    裁決之期限，道路交通管理處罰條例未定有明文，是以，本件首須審究處罰機關
    於受理違反道路交通管理事件時，其時效有無限制？如有時效為何？
（一）按違反道路交通管理事件行為人，未依規定自動繳納罰鍰，或未依規定到案聽
      候裁決，處罰機關應於舉發違反道路交通管理事件通知單送達二個月內依標準
      表逕行裁決之，違反道路交通管理事件統一裁罰標準及處理細則第四十四條第
      一項定有明文。此項規定顯係主管機關即交通部與內政部為補充前揭道路交通
      管理處罰條例漏未對處罰機關於受理違反道路交通管理事件裁決時效所為之補
      充性質行政命令，然因該細則第四十四條第一項並未規定處罰機關違反「二個
      月」期間之規定時，有失權之效果，故解釋上該規定屬訓示之規定，但此是否
      意謂處罰機關即可恣意違反上開「二個月」之期間呢？答案應屬否定。
（二）次按行政行為應受法律及一般法律原則之拘束；行政行為，非有正當理由，不
      得為差別待遇，行政程序法第四條、第六條分別定有明文。又平等原則為行政
      法之一般法律原則，係從憲法第七條而來，也稱為禁止差別待遇原則，意指行
      政權的行使，不論在實體上或程序上，相同事件應為相同處理，非有合理的正
      當理由，不得為差別待遇，此落實在行政法之具體表現即該法第六條之規定；
      並由憲法第七條之平等原則亦導出「禁止恣意原則」意指在行政的領域裡，行
      政機關在作成決定之際，僅能依事理的觀點為行為，而且其所作成的一切處置
      ，均應與其所擬規制的實際狀態相當，此處所謂之「恣意」是指任性，專斷毫
      無標準，要怎麼樣就怎麼樣，隨個人好惡而決定，所以一個憲政、法治國家，
      如果任何行政行為能被證明是專斷恣意時，其行為即屬違法。禁止恣意原則，
      不僅禁止故意的恣意行為，而且禁止任何客觀上違反憲法基本精神及事物本質
      行為，因此，所謂恣意，實際上等同於欠缺適當的、充分的事理上理由。例如
      ：處罰機關在遇有違反道路交通管理事件行為人，未依規定自動繳納罰鍰，或
      未依規定到案聽候裁決時，均依上開行政命令之規定，於舉發違反道路交通管
      理事件通知單送達二個月內依標準表逕行裁決，但卻不具理由對本件受處分人
      之裁決無故加以延宕二年後始加以裁決，致使受處分人對違規之事實有爭執時
      ，因時間之經過，致未能即時、適時提出有利之證據，而蒙受重大之不利益，
      此處罰機關無故延宕二年後始逕行裁決之行為，即屬恣意行為。
（三）再者，除裁決確定之案件，因其違規事實及罰裁內容均已確定，當事人不得再
      對之爭執，故修正前道路交通管理處罰條例第九十條第二項或行政執行法第七
      條第一項分別規定有較長之三年或五年之時效外，對於違反道路交通管理處罰
      條例行為之舉發，因違規內容如：違規事實有無、違規情節為何及違規之行為
      人為何等問題均尚未確定，當事人得對違規內容聲明異議而表示不服，是故，
      因舉證之難易有其時效性，為使當事人、舉發機關均能適時、即時提出對己有
      利之證據，證明事實之真偽，故道路交通管理處罰條例第九十條第一項規定除
      有但書之情形外，逾三個月即不得再對違規行為加以舉發。同樣處罰機關為裁
      決時，既係本於舉發機關所舉發之違規內容為裁決，且當事人聲明異議期間之
      起算日依道路交通管理處罰條例第八十七條第一項之規定，亦係以接到裁決書
      之翌日起十五日內，則本同前之法理，處罰機關之裁罰顯具有時效性，故主管
      機關基此訂定違反道路交通管理事件統一裁罰標準及處理細則第四十四條第一
      項規定，對於未依規定自動繳納罰鍰，或未依規定到案聽候裁決之違規行為人
      ，處罰機關應於舉發違反道路交通管理事件通知單送達二個月內依標準表逕行
      裁決之。換言之，處罰機關為裁決時，自應受前揭主管機關所制定之行政命令
      拘束，且本於上述行政程序法第六條所定之平等原則，即相同事件應為相同處
      理，非有合理的正當理由，不得為差別待遇之規定，處罰機關非有合理的正當
      理由，不得對於舉發違反道路交通管理事件通知單送達已逾二個月之違規行為
      ，再依標準表逕行裁決之。此即在揭櫫裁罰機關為裁罰時，不得恣意依其好惡
      對某甲為裁罰時，即依上述規定於二個月內逕行裁罰，而對某乙為裁罰時，即
      不具任何合理的正當理由，任意加以延宕，致某乙於收受裁決書後，因時間之
      經過，造成舉證困難，使其因未能適時、即時舉證而蒙受不利益。
（四）綜上所述，違反道路交通管理事件統一裁罰標準及處理細則第四十四條第一項
      之規定，雖因未有失權效果之規定而屬訓示規定，但處罰機關為裁決時，本於
      上述行政程序法第六條所定之平等原則，自應受其拘束，除有合理的正當理由
      外，不得恣意違反上開規定。職是，本件原處分機關對異議人所為如附表所示
      之裁決，由違規時間、舉發日期、應到案日期等到裁決之日止，或已逾二年，
      或將逾二年，則本件自須探究：１、如附表所示之舉發違反道路交通管理事件
      通知單是否業合法送達於異議人，使異議人立於可適時、即時提出證據對該舉
      發之內容表示不服之地位，惟因可歸責於異議人之重大事由，致其未能適時、
      即時提起救濟。２、原處分機關於如附表所示之舉發違反道路交通管理事件通
      知單送達後逾二個月始為裁決，是否有合理的正當理由，而得認未違反行政程
      序法第六條所定之平等原則。
四、經查：
（一）異議人對如附表所示之舉發違反道路交通管理事件通知單是否均有合法送達一
      事，提出質疑，經本院向如附表所示之舉發機關函查之結果，臺北市政府警局
      局中山分局覆稱：（就如附表編號七部分）本案舉發迄今已逾一年，本分局已
      調無採證照片可供佐證，且已逾六個月郵局查詢期限，致無法查明是否依限送
      達，有該局九十年六月二十一日北市警中分交字第九０六二九三四五００號函
      一件可憑；臺北市停車管理處覆稱：（就如附表編號四、五、六、八部分）經
      查該件違規通知單本處業已於舉發後一個月內以掛號函寄出，依據郵政法第七
      章第二二五條第一款規定：國內郵件查詢自交寄之日起算六個月，郵局不予查
      詢，有該處九十年六月二十七日北市停四字第九０六二七一九二００號函、九
      十年六月十一日北市停四字第第九０六二三六一四００號函各一紙可參；臺北
      縣警察局新店分局覆稱：（就如附表編一、二、三部分）本案原舉發通知聯已
      由本分局以單掛號郵件寄發，惟因時隔六個月以上，郵政單位無法調閱送達情
      形，有該局九十年八月二十日九０北警店交字第００二四六一三號、九十年七
      月十六日九０北警店交停字第００一九六五九號函各一紙在卷可考。是以，由
      上開調查之結果，舉發機關均因時間之經過，致未能提出送達之文件證明前揭
      舉發違反道路交通管理事件通知單均已合法送達予異議人，則本院尚無從據此
      審認異議人是否有可歸責之重大事由，致未能適時、即時提出證據對該舉發之
      內容表示不服。
（二）次查，原處分機關所為如附表所示之裁決，由違規時間、舉發日期、應到案日
      期等到裁決之日止，或已逾二年，或將逾二年，有各該舉發違反道路交通管理
      事件通知單、違反道路交通管理事件裁決書各八紙附卷可稽，此顯均已逾前揭
      違反道路交通管理事件統一裁罰標準及處理細則第四十四條第一項：「違反道
      路交通管理事件行為人，未依規定自動繳納罰鍰，或未依規定到案聽候裁決，
      處罰機關應於舉發違反道路交通管理事件通知單送達二個月內依標準表逕行裁
      決之。」之規定，且逾期或已逾二年，或將逾二年，其違反主管機關所定之前
      開行政命令情節顯屬重大。而原處分機關並未對於如附表所示之違規行為何以
      逾期逾二年，或將逾二年始為裁罰之原因加以說明，且本院遍閱全卷亦難認原
      處分機關如此之延宕有合理之正當理由，則原處分機關對異議人所為之裁決顯
      已違反行政程序法第六條所揭櫫之平等原則，即「行政行為，非有正當理由，
      不得為差別待遇」，且違反之情節重大，其處分自難認適法。
（三）至原處分機關移送書謂：「經查本件所訴各違規事件，自舉發日起均尚未逾三
      年之時效，處罰機關自得繼續執行。」等語，然按修正前道路交通管理處罰條
      例第九十條第二項所定之「前項案件自確定之日起逾三年未執行者，免予執行
      。」，係指裁罰已確定之案件其執行時效為三年，非謂處罰機關之裁決時效為
      三年，已如前述，原處分機關顯有誤會，附此敘明。
五、綜上所述，本件既無積極證據得以證明如附表所示之舉發違反道路交通管理事件
    通知單均已合法送達於異議人，自無從證明係因可歸責異議人之重大事由致未能
    適時、即時提出證據對該舉發之內容表示不服；且原處分機關亦未能具體說明有
    何合理之正當理由，而對異議人為此項之差別待遇，即原處分機關未具體說明何
    以對一般違規行為均能在上開二個月之期限內裁罰，則本件違規行為卻係逾二年
    ，或將逾二年始加以裁決，並其逾期裁罰之情節顯屬重大。從而，揆諸前開說明
    ，原處分機關對本件之裁罰期限既違反主管機關所定違反道路交通管理事件統一
    裁罰標準及處理細則第四十四條第一項之規定，亦違反行政程序法第六條所定平
    等原則之規定，且違反情節重大，則原處分機關對異議人所為之如附表所示之罰
    鍰，顯均有未洽，應認為本件異議為有理由，爰撤銷如附表所示之原處分並另為
    異議人不罰之諭知。
據上論斷，應依道路交通案件處理辦法第二十條，裁定如主文。
中      華      民      國     九十     年      十      月    三十一    日
                              臺灣新竹地方法院交通法庭
                                  法  官   謝  永  昌
右正本證明與原本無異。
如不服本裁定，應於裁定送達後五日內向本院提出抗告狀。
                                  書記官   陳  凰  榆
中      華      民      國     九十     年      十      月    三十一    日
附表：
┌─┬────┬────┬────┬────┬────┬────┬────┬────┬────┬────┬────┐
│編│處分案號│原舉發通│舉發機關│違規時間│違規地點│違規事實│舉發日期│應到案日│裁決日期│違反法條│處罰內容│
│號│        │知單號碼│        │        │        │        │        │期      │        │        │        │
├─┼────┼────┼────┼────┼────┼────┼────┼────┼────┼────┼────┤
│一│竹監新五│（八七）│台北縣警│八十八年│臺北縣新│在道路收│八十八年│八十八年│九十年四│道路交通│罰鍰一千│
│  │字第五一│北縣警交│察局新店│二月四日│店市中興│費停車處│三月一日│四月三十│月二十三│管理處罰│二百元  │
│  │─三○○│停（店）│分局    │上午十一│路二段  │停車，不│        │日前    │日      │條例第五│        │
│  │九六八九│字第三○│        │時三十分│        │依規定繳│        │        │        │十六條第│        │
│  │八八號  │○九六八│        │        │        │費。    │        │        │        │一項第十│        │
│  │    │九八八號│        │        │        │        │        │        │        │款      │        │
├─┼────┼────┼────┼────┼────┼────┼────┼────┼────┼────┼────┤
│二│竹監新五│（八七）│台北縣警│八十八年│臺北縣新│在道路收│八十八年│八十八年│九十年四│道路交通│罰鍰一千│
│  │字第五一│北縣警交│察局新店│二月四日│店市中興│費停車處│三月一日│四月三十│月二十三│管理處罰│二百元  │
│  │─三○○│停（店）│分局    │下午三時│路二段  │停車，不│        │日前    │日      │條例第五│        │
│  │九七五○│字第三○│        │二十分  │        │依規定繳│        │        │        │十六條第│        │
│  │三九號  │○九七五│        │        │        │費。    │        │        │        │一項第十│        │
│  │        │○三九號│        │        │        │        │        │        │        │款      │        │
├─┼────┼────┼────┼────┼────┼────┼────┼────┼────┼────┼────┤
│三│竹監新五│（八七）│台北縣警│八十八年│臺北縣新│在道路收│八十八年│八十八年│九十年四│道路交通│罰鍰一千│
│  │字第五一│北縣警交│察局新店│二月四日│店市中興│費停車處│三月一日│四月三十│月二十三│管理處罰│二百元  │
│  │─三○○│停（店）│分局    │下午二時│路二段  │停車，不│        │日前    │日      │條例第五│        │
│  │九七八二│字第三○│        │二十二分│        │依規定繳│        │        │        │十六條第│        │
│  │二五號  │○九七八│        │        │        │費。    │        │        │        │一項第十│        │
│  │        │二二五號│        │        │        │        │        │        │        │款      │        │
├─┼────┼────┼────┼────┼────┼────┼────┼────┼────┼────┼────┤
│四│竹監新五│北市警交│臺北市政│八十八年│臺北市○○○道路收│八十八年│八十八年│九十年四│道路交通│罰鍰一千│
│  │字第五一│（八七）│府警察局│二月十一│安街  │費停車處│三月十日│四月八日│月二十三│管理處罰│二百元  │
│  │─八三○│字第八三│        │日上午九│        │停車，不│        │前      │日      │條例第五│        │
│  │九一五八│○九一五│        │時四十分│        │依規定繳│        │        │        │十六條第│        │
│  │二五號  │八二五號│        │        │        │費。    │        │        │        │一項第十│        │
│  │        │        │        │        │        │        │        │        │        │款      │        │
├─┼────┼────┼────┼────┼────┼────┼────┼────┼────┼────┼────┤
│五│竹監新五│北市警交│臺北市政│八十八年│臺北市○○○道路收│八十八年│八十八年│九十年四│道路交通│罰鍰一千│
│  │字第五一│（八七）│府警察局│二月十二│吉街    │費停車處│三月十一│四月八日│月二十三│管理處罰│二百元  │
│  │─八三○│字第八三│        │日      │        │停車，不│日      │前      │日      │條例第五│        │
│  │九一四一│○九一四│        │        │        │依規定繳│        │        │        │十六條第│        │
│  │八三號  │一八三號│        │        │        │費。    │        │        │        │一項第十│        │
│  │        │        │        │        │        │        │        │        │        │款      │        │
├─┼────┼────┼────┼────┼────┼────┼────┼────┼────┼────┼────┤
│六│竹監新五│北市警交│臺北市政│八十八年│臺北市○○○道路收│八十八年│八十八年│九十年四│道路交通│罰鍰一千│
│  │字第五一│（八七）│府警察局│三月四日│吉街    │費停車處│三月二十│四月二十│月二十三│管理處罰│二百元  │
│  │─八三二│字第八三│        │上午八時│        │停車，不│四      │二日前  │日      │條例第五│        │
│  │三○三八│二三○三│        │五十分  │        │依規定繳│        │        │        │十六條第│        │
│  │六三號  │八六三號│        │        │        │費。    │        │        ││一項第十│        │
│  │        │        │        │        │        │        │        │        │        │款      │        │
├─┼────┼────┼────┼────┼────┼────┼────┼────┼────┼────┼────┤
│七│竹監新五│北市警交│臺北市政│八十八年│臺北市長│在行人穿│八十八年│八十八年│九十年四│道路交通│罰鍰六百│
│  │字第五一│（八七）│府警察局│四月三十│安東路與│越道臨停│五月十二│六月二十│月二十三│管理處罰│元      │
│  │─一五八│字第一五│中山分局│日下午六│松江路路│。      │日      │日前    │日      │條例第五│        │
│  │四八○七│八四八○│        │時十六分│口      │        │        │        │        │十五條第│        │
│  │六○號  │七六○號│        │        │        │        │        │        │        │一項第一│        │
│  │        │        │        │        │        │        │        │        │        │款      │        │
├─┼────┼────┼────┼────┼────┼────┼────┼────┼────┼────┼────┤
│八│竹監新五│北市警交│臺北市政│八十八年│臺北市忠│在劃有黃│八十八年│八十八年│九十年四│道路交通│罰鍰一千│
│  │字第五一│（八七）│府警察局│五月十一│孝東路四│線路停車│五月十八│六月十六│月二十三│管理處罰│二百元  │
│  │─八五一│字第八五│        │日下午五│段三０二│。      │日      │日前    │日      │條例第五│        │
│  │五一三三│一五一三│        │時三十分│號週邊  │        │        │        │        │十六條第│        │
│  │三九號  │三三九號│        │        │        │        │        │        │        │一項第四│        │
│  │        │        │        │        │        │        │        │        │        │款      │        │
└─┴────┴────┴────┴────┴────┴────┴────┴────┴────┴────┴────┘


司法院資訊處製作；財團法人民間司法改革基金會備份。
